臺灣高等法院民事判決　九十年度上易字第六二一號
　　　上　訴　人　甲○○
　　　法定代理人　辜濂松
　　　訴訟代理人　洪俊銘
右當事人間清償借款事件，上訴人對於中華民國九十年八月三十日．臺灣臺北地方法
院九十年度北訴字第一九號第一審判決提起上訴，本院判決如左：
    主    文
上訴駁回。
第二審訴訟費用由上訴人負擔。
    事    實
甲、上訴人方面：
上訴人未於言詞辯論期日到場，據其於準備程序到場及提出書狀陳稱：
壹、聲明：
一原判決廢棄。
二駁回被上訴人在第一審之訴。
貳、陳述：除與原判決記載相同者，茲引用之外，補稱：
一兩造所簽訂之有價證券擔保借款契約係屬定型化契約，其中約定質押股票是否拍賣
  、變賣，何時或以何種價格出賣，僅質權人有權決定，伊並無置喙餘地，顯已違反
  平等互惠原則，伊應有權決定於貸款屆清償期時，被上訴人即應將質押標的物拍賣
  或變賣。
二伊於貸款屆清償期時無力清償，已數度催促被上訴人承辦人員莊淑芬出售質押股票
  ，詎莊淑芬遲未出售，致伊受有新臺幣（下同）一百零一萬零四百元損害，顯有重
  大過失，伊僅就此損害賠償債權與被上訴人債權扺銷後，被上訴人尚應給付伊七十
  一萬零六百零一元。
三伊繳息至民國八十八年四月二十一日止，被上訴人雖函伊申辦續借手續，否則將拍
  賣伊質押股票，惟伊既未依催告辦理，被上訴人亦應於催告期滿後即時拍賣股票為
  清償。
、證據：除援用原審提出者外，補提通知股東明信片、存摺、存證信函為證，並聲
    請訊問證人羅慶景、鍾秀香。
乙、被上訴人方面：
壹、聲明：駁回上訴
貳、陳述：除與原判決記載相同者，茲引用之外，補稱：
    伊已以存證信函通知上訴人續辦借款手續，惟上訴人並未依通知申辦。
、證據：援用原審提出證據。
    理    由
甲、程序方面
    上訴人未於言詞辯論期日到場，核無民事訴訟法第三百八十六條各款所列情事，
    爰准被上訴人之聲請，由其一造辯論而為判決。
乙、得心證之理由
一被上訴人主張：上訴人分別於八十七年五月十八日、二十一日向伊借得八十一萬元
  （如附表編號一）及三十二萬元（如附表編號二），並提供上市有價證券設質以供
  擔保。惟上訴人繳納借款利息至八十九年二月二日後即未再依約清償，伊於八十九
  年十一月十三日拍賣質物，所得款項抵償附表編號一借款部分本金後，上訴人尚欠
  該筆借款中二十九萬九千七百九十九元本金及自八十九年十一月十四日起、附表編
  號二借款之三十二萬元本金及自同年二月三日起，均至清償日止，按週年利率百分
  之九點七五計算之利息，及自逾期（即附表編號一借款自八十九年十二月十五日起
  、附表編號二借款自八十九年三月四日起）在六個月以內部分按上開利率百分之十
  、逾期超過六個月部分按上開利率百分之二十計算之違約金。為此，爰本於消費借
  貸之法律關係求為命上訴人如數給付之判決。
二上訴人則以：伊於貸款屆清償期時無力清償，即已數度催促被上訴人承辦人員莊淑
  芬出售質押股票，詎被上訴人竟未盡控管責任，未依伊指示出售股票，亦未於催告
  伊繳款期滿後即時拍賣股票，如以借款期限屆滿時之股票收盤行情出售，扣除借款
  餘額後，伊尚可得餘款一百零一萬零四百元，被上訴人未即時出售股票造成伊受有
  股票跌價之損害，伊得就此損害賠償債權與被上訴人借款債權主張扺銷等語，資為
  抗辯。
三依兩造不爭之事實及卷附有價證券擔保借款契約、延期清償申請書、存證信函、存
  摺及放款歷史交易查詢表，本院認定本件事實經過為：
(一)上訴人於八十六年十一月二十一日與被上訴人訂立有價證券擔保借款契約，約定提
  供有價證券設質予被上訴人，於一百五十萬元額度內循環向被上訴人借款，利息按
  被上訴人基本放款利率加碼年息百分之一‧六一五計算，期間自當日起至八十七年
  十一月二十二日止，每月結息繳納或同時滾入原本借記借款人帳，如遲延清償時，
  除按上開利率計息外，其逾期在六個月以內者，另按約定利率之一成、超逾六個月
  以上者，其超逾六個月部分另按約定利率之二成加付違約金。
(二)上訴人依上開約定分別於八十七年一月十二日以凱聚玻璃股票一百二十六張；同年
  五月十八日以鼎營企業股票五張向被上訴人設質借款。
(三)被上訴人先後於八十七年五月十八日、二十一日撥付款項各八十一萬元、三十二萬
  元至上訴人帳戶。
(四)上述借款契約經二次延期至八十八年五月二十一日止。
(五)上訴人於八十八年七月三十日函通知被上訴人表示於此股票低檔時期，不得出賣伊
  質押股票，否則所受損失應由被上訴人賠償，且伊會按月繳付利息。
(六)被上訴人於八十八年十二月二十四日函通知上訴人，同意另貸新案以清償原貸放餘
  額，限期上訴人於七日內申辦，否則將拍賣質押股票，該函於發函後一星期內送達
  上訴人。
(七)上訴人自八十八年一五月二十一日起仍陸續繳息，最後一次於八十九年二月二日還
  息，如附表編號一借款本金八十一萬元、編號二借款尚有本金三十二萬元均未清償
  。
(八)被上訴人於八十九年十一月十三日拍賣質押股票得款用以沖抵附表編號一部分借款
  ，該筆借款尚餘本金二十九萬九千七百九十九元未清償。
四上訴人雖以前開情詞置辯，惟查：
(一)按質權人於債權已屆清償期，而未受清償者，得拍賣質物，就其賣得價金而受清償
  ，民法第八百九十三條第一項定有明文，依上開規定，質權人於債權屆期未受清償
  時，有拍賣質物優先受償之權利，並非認其必須負有拍賣之義務。縱使質權人於債
  權已屆清償期後，因欲就質物賣得較高之價金而受清償，致未即行拍賣，亦不能因
  嗣後價值低落，即謂其應負何種責任（最高法院著有四十九年台上字第二二一一號
  判例、二十七年上字第三一０二號判例參照），亦即質權人就質物行使權利或逕向
  債務人請求清償，本有選擇之自由，是否拍賣質物，係其權利而非義務，兩造所定
  有價證券擔保借款契約第七條約定：「債務人債務不履行時，貴行（被上訴人）得
  逕行依約將質押標的物拍賣或變賣，．．．，對於處分質押標的物之時點、方法、
  價格，借款人聲明絕無異議，若處分質押標的物價金不足抵償時，借款人應即時補
  償不足之數。」，與上開法律規定及最高法院判例無違，尚難率認上開約定有違平
  等互惠原則而無效。上訴人辯稱：伊有權決定於貸款屆清償期時，被上訴人即應將
  質押標的物拍賣或變賣云云，並無依據，自不足採信。
(二)上訴人於八十八年五月借款屆清償期後，曾請被上訴人拍賣所質押股票之事實，固
  據證人羅慶景、鍾秀香結證在卷（見本院卷第二五頁至第二六頁）。然上訴人旋於
  同年七月三十日發函通知被上訴人表示：於此股票低檔時期，不得出賣伊質押股票
  ，否則所受損失應由被上訴人賠償，且伊會按月繳付利息等語，而上訴人於同年八
  月、九月仍繼續繳息，被上訴人嗣於同年十二月二十四日通知上訴人，原則同意上
  訴人另貸新案以清償原貸放餘額，請上訴人於七日內申辦，上訴人固未依通知辦理
  手續，仍於八十九年二月二日繳納利息之事實，已如前述，足見被上訴人係應上訴
  人所請並參酌上訴人繼續繳息之事實而未逕行拍賣上訴人質押之股票，嗣見上訴人
  未依通知辦理續借手續且自八十九年二月二日之後未繼續繳息，應係無意償還借款
  後，始選擇拍賣質物取償，自屬權利之正當行使，無權利濫用或違反誠信原則之情
  事，縱使事後股價下跌，依上開最高法院判例意旨，被上訴人亦無可歸責之事由，
  上訴人以被上訴人遲未出售股票，致伊受有股票跌價之損失，主張以其損害賠償請
  求權與被上訴人之債權扺銷，並無足採。
六從而，被上訴人本於消費借貸法律關係，請求上訴人給付附表編號一借款本金二十
  九萬九千七百九十九元及自八十九年十一月十四日起、附表編號二本金三十二萬元
  及自同年二月三日起均至清償日止，按約定之週年利率百分之九點七五計算之利息
  ，及附表編號一尚餘本金自八十九年十二月十五日起、附表編號二本金自同年三月
  四日起，逾期在六個月以內部分按上開利率百分之十、逾期超過六個月部分按上開
  利率百分之二十計算之違約金，即無不合。原審判命上訴人如數給付，洵屬正當。
  上訴意旨指摘原判決不當，求予廢棄改判，為無理由，應予駁回。
七據上論結，本件上訴為無理由。依民事訴訟法第四百六十三條、第三百八十五條第
  一項前段、第四百四十九條第一項、第七十八條，判決如主文。
中　　　華　　　民　　　國　　九十一　　年　　　一　　　月　　二十二　　日
　　　　　　　　　　　　　　　　民事第五庭
                            　　　　審判長法　官　黃　熙　嫣
                            　　　　　　　法　官　詹　文　馨
                            　　　　　　　法　官　鄭　傑　夫
右正本係照原本作成。
不得上訴。
中　　　華　　　民　　　國　　九十一　　年　　　一　　　月　　二十五　　日
　　　　　　　　　　　　　　　　　　　　　書記官　劉　家　聲
附表
┌──┬──────┬─────┬──────┬────────────┐
│編號│借款日期    │借得金額  │最後繳息日期│尚餘本金                │
├──┼──────┼─────┼──────┼────────────┤
│一  │八十七年五月│八十一萬元│八十九年二月│二十九萬九千七百九十九元│
│    │十八日      │          │二日        │（以變賣質押股票得款沖抵│
│    │            │          │            │）                      │
├──┼──────┼─────┼──────┼────────────┤
│二  │八十七年五月│三十二萬元│同右        │三十二萬元              │
│    │二十一日    │          │            │                        │
└──┴──────┴─────┴──────┴────────────┘
